臺灣高等法院刑事判決　　　　　　 96年度上更(一)字第156號
上　訴　人
即　被　告　甲○○
上列上訴人，因水土保持法等案件，不服臺灣基隆地方法院92年
度訴字第96號，中華民國92年8 月20日第一審判決（起訴案號：
臺灣基隆地方法院檢察署91年度偵字第4171號），提起上訴，經
本院判決後，由最高法院發回更審，本院判決如下：
    主  文
原判決關於甲○○部分撤銷。
甲○○共同在公有山坡地未經同意設置墳墓，致生水土流失未遂
，處有期徒刑伍月，如易科罰金，以銀元參佰元即新台幣玖佰元
折算壹日。
附圖Ａ、Ｂ部分所示墳墓工作物，沒收。
    事  實
一、緣何希華（經原審判處有期徒刑五月，未據上訴業已確定）
    因父喪欲覓地安葬，透過介紹，委託造墓業者甲○○，為伊
    父親規劃造墓，二人均明知基隆市○○區○○段第92之84地
    號、92之135 地號土地均係國有土地，分由財政部國有財產
    局及基隆市政府管理，上開二筆土地係屬行政院及臺灣省政
    府公告劃定為水土保持法、山坡地保育利用條例所稱山坡地
    ，且經基隆市政府依都市計劃土地使用區分列為墳墓用地，
    未經向基隆市殯葬管理所申請許可，不得擅自設置造墓，竟
    基於共同犯意聯絡，未經同意，於民國（下同）91年6 月18
    日起，由甲○○指示其雇用不知情工人占用上開國有土地，
    在附圖Ａ、Ｂ部分為何希華建造設置墳墓，面積達95平方公
    尺，然未致生水土流失結果。嗣於91年9 月10日經基隆市政
    府據報前往勘查，始發現上情。
二、案經基隆市警察局第一分局報告臺灣基隆地方法院檢察署檢
    察官偵查起訴。
    理  由
一、訊據上訴人即被告（下稱被告）甲○○，坦承自91年6 月18
    日起，未經同意占用上揭國有土地，為何希華興建墳墓事實
    ，惟矢口否認有違反水土保持法等犯行，並先後辯稱：其僅
    承攬修築墓園，至申請核准土葬事宜，應由同案被告何希華
    處理，其不知所修築墓園未經基隆市殯葬管理所核准，並無
    違反水土保持法故意云云。惟查：
(一)基隆市○○區○○段第92之84、92之135 地號土地均係國有
    土地，且均經行政院及臺灣省政府公告劃定為水土保持法、
    山坡地保育利用條例所規定「山坡地」，並由基隆市政府依
    都市計劃土地使用區分列為墳墓用地等情，有土地登記簿謄
    本及基隆市政府92年年2 月26日基府建農貳字第0920017518
    號函及所附臺灣省政府公告、土地使用區分證明在卷可憑（
    原審卷10頁、12至20頁，本院更審卷32至35頁、45頁）。又
    依上開函文及公告意旨，92之84地號非屬保安林，92之 135
    地號，部分土地非屬保安林地，而本案Ａ部分占用之92之84
    地號土地係非屬保安林地，Ｂ部分占用92之135 地號土地係
    屬保安林地乙節，亦有基隆市政府92年4 月14日函文可據（
    參見原審卷78頁），是該等二筆土地被占用情事，均甚明確
    。再者，經臺灣基隆地方法院檢察署檢察官於92年1月7日及
    原審於92年4月7日履勘現場查明無訛，製有勘驗筆錄及照片
    12張可稽（偵查卷42頁；原審卷60、72至77頁）。而在上開
    土地建造墳墓，應申請基隆市殯葬管理許可乙節，亦經證人
    即基隆市社會局服務科人員龔強於偵查中、原審時證述屬實
    （偵查卷32頁背面，原審卷35頁），此證人既於法院證述，
    核與偵查中所證相符，法院自得依法審酌伊偵查中上開證述
    證據能力及證明力，且被告於本院更審準備程序時，就伊證
    述之證據能力，並無爭執，本院依刑事訴訟法第159條之1第
    2項、第159條之5 等規定，自得認有證據能力。又被告二人
    在附圖Ａ、Ｂ所示國有土地上設置墳墓面積達95平方公尺，
    業經檢察官會同基隆市信義區地政事務所至現場履勘測量在
    卷，製有土地複丈成果圖足按（偵查卷43、44頁）。被告在
    上開國有土地興建墳墓，未經國有土地管理人同意之事實，
    已據共同被告何希華自承在卷，核與證人張健良即受被告委
    託之里長所證：未向基隆市立殯葬管理所申請核准土葬等語
    相符，且有基隆市立殯葬管理所92年4 月24日（92）基殯墓
    字第0920000496號函附卷可查（原審卷124、85 頁），可見
    被告擅自興建墳墓，並占用上開面積之事證，已甚明確。
(二)被告雖辯稱：其僅承攬修築墓園，不知所修築墳墓未經申請
    許可，且申請核准土葬事宜，應由何希華處理，並無違反水
    土保持法等故意云云，證人張健良、共同被告何希華亦附和
    其說。但查：
    1.依前述基隆市立殯葬管理所92年4 月24日（九二）基殯墓
      字第0920000496號函載明：「三、本所申請土葬之流程依
      序為1.填寫墓地申請表及埋葬許可證申請表。2.巡山人員
      勘查現場。3.收取規費（開收據）。四、一般造墓業者施
      工時，均係依家屬或葬儀社委託辦理」，被告自承為造墓
      業者，對此應無從諉為不知。又被告於檢察官92年1月7日
      履勘現場時自承未看到殯葬管理所的許可書就蓋墳墓，之
      前別的墳墓有經過殯葬管理所許可等語（偵查卷42頁背面
      ），足認其知悉喪家造墓下葬，應向殯葬管理申請取得許
      可無訛。
    2.共同被告何希華於原審最初供稱甲○○知道未經許可等語
      （原審卷32頁），嗣改稱未告知甲○○未經許可（原審卷
      95頁），證人張健良亦附和其說（原審卷93頁）。惟共同
      被告何希華於原審證稱「‧‧‧當初是我、甲○○、地理
      師、里長（指張健良）殯葬所的人一起去看墓地」（原審
      卷95頁），並稱：「殯葬所的巡山員不敢確定我們看中的
      土地可不可以蓋等語（原審卷94頁）；證人張健良證稱：
      「‧‧‧第一次是我、殯葬所的人及何希華去看土地‧‧
      ‧殯葬所的人會跟我去，是因為我先拜託殯葬所的人先跟
      我們去看，我還沒有填聲請書正式聲請」等語（原審卷93
      、94頁）；證人即基隆市殯葬管理所巡山員賴清和於原審
      證稱：「（是否有人向你詢問本案墓地可否下葬？）喪家
      他們一群有問我，但我不知是誰問的，他們是先去辦公室
      找我的主管，然後主任叫我跟他們去看，看那塊地是否可
      以下葬，我跟他們過去看後，告訴他們那是畸零地無法下
      葬，我去看的時候那塊土地之前有沒有下葬過我不確定」
      等語（原審卷157、158頁），足徵共同被告何希華與證人
      張健良確有會同殯葬所巡山員看地，至為明灼。
    3.又被告自承曾與何希華一同看墓地，而共同被告何希華於
      原審供稱：看完墓地後，一直到下葬的那一天（何希華於
      本院前審供稱伊父於91年農曆6月12日下葬，應係國曆7月
      21日，本院前審誤為國曆7 月12日），我都沒有再去看，
      下葬之後我一共找過被告三次，是要去付錢云云（原審卷
      121 頁），於本院前審時復供稱，確認墓地後，未再與巡
      山員去看地等語（本院前審卷56頁），可見共同被告何希
      華在伊父親下葬前，僅會勘過墓地一次，從而，共同被告
      何希華於原審所供，當初伊與甲○○、地理師、里長（指
      張健良）、殯葬所的人一起去看墓地乙節，信而有徵，是
      被告陪同何希華勘查墓地時，既有殯葬所巡山員在場，對
      於何希華、張健良徵詢系爭地點可否建造墓乙情，應知之
      甚詳，如非可否造墓有所疑義，何希華、張健良要無請求
      巡山員會同勘查詢問之必要，故其對何希華擇該地造墓尚
      未申請許可，亦應瞭然於胸，所辯不知尚未經申請許可，
      及共同被告何希華、證人張健良所述未告知甲○○尚未經
      申請許可云云，要屬飾詞卸則及迴護之詞，不足採信。
    4.被告另稱：申請造墓許可，是由喪家負責，其只負責造墓
      云云。惟被告因陪同何希華查勘墓地時，可以得知何希華
      尚未申請許可，已如前述。又共同被告何希華於本院供稱
      ：伊父親係於91年端午節（應係國曆6 月15日，本院前審
      誤係6月4日）前一日過世，去逝後約半個月、十幾天才去
      看地等語（本院前審卷56頁），而被告自承於91年6 月18
      日開工造墓，核與共同被告何希華原審供稱：找到地後，
      甲○○就開始整地等語（原審卷31頁），互核相符，足認
      被告於看完地後，旋即開始造墓，應可認定。再者，被告
      供稱：看完地後二人即不曾連繫，至收第一次款即下葬時
      才有連繫等語（本院前審審判筆錄7 頁），可知其於施工
      前亦未向何希華查詢是否已辦理申請，從而，被告於陪同
      何希華會勘造墓地點時既已知悉尚未申請許可，竟於會勘
      完畢後，未向何希華查詢是否已取得許可，即逕行施工，
      其於開工之際，對於系爭地點尚未取得許可之事實，明顯
      予以容認，而有主觀故意至明。
    5.證人即基隆市殯葬管理所人員鄭志中於本院審理時證稱：
      伊於7 月份有接獲檢舉前去查看時，尚未下葬，當時有向
      現場施工人員說未經許可不得造墓等語（本院前審卷54、
      55頁），且共同被告何希華亦供稱伊父親於91年農曆6 月
      12日下葬（國曆7月21日，本院前審誤係7月12日），下葬
      時墳墓尚未完工，僅有墓穴、土地有整開、兩側只有磚頭
      砌起來，前面擋土牆有築起，墓後的矮牆還沒做等語（本
      院前審卷56、57頁），足徵殯葬所之人前往調查時，該工
      地之工事尚未完畢。且施工之人既係被告聘僱，衡情應會
      主動告知遭殯葬所人員制止之事，然竟繼續施工，其未經
      許可建造墳墓主觀犯意，昭然若揭。所辯許可應由喪家申
      請與其無涉，亦屬推諉之詞，不足採信。被告又稱：7 月
      份殯葬所人員制止，墳墓已完工云云，然與證人鄭志中，
      及共同被告何希華所述不符，況其於警訊時亦自承6 月18
      日開工中至8 月中旬完工等語，是七月份殯葬所人員制止
      時，其承攬墳墓尚在施工中，自屬無誤，被告所辯已完工
      云云，顯係避重就輕卸責之詞，不足採信。
    6.本案造墓地點，地勢陡峭，屬丘陵地形，望眼即知，業據
      原審履勘屬實，並有現場相片足參，明顯為山坡地，被告
      為基隆市人，又親自勘查過墓地，並於本院更審時坦認已
      承做該行業多年，自無推諉不知之理，故其明知在屬山坡
      地之南榮公墓墓區設置墳墓，須事先申請基隆市立殯葬管
      所許可，其未經許可，在上開國有土地設置墳墓，已堪認
      其有違反水土保持法等故意，所辯不知未獲許可即設置墳
      墓，係違反水土保持法云云，核係卸責之詞，不足採信。
(三)被告選任辯護人於前審辯護意旨雖稱：被告雖曾陪同何希華
    、張健良一同看墓地，惟並無巡山員在場，自不得以此認定
    被告知悉上述土地不能造墓云云。但查：
    1.證人張健良於原審時嗣後雖推翻之前有關看地時巡山員在
      場之證詞，改稱：「我有問巡山員老先生，他是殯葬所的
      巡山員，我請教他我們的地是新的或是舊的墓地，他告知
      我要申請使用區○○○道，是新的或舊的墓地，我就去申
      請土地使用區分證明書，我原本去地政事務所申請，後來
      拿給巡山員看才知道錯了（是地籍圖），才又去市政府申
      請土地區分證明書，我請巡山員看，他說無法確定，何希
      華委託我之後，我與地理師及何希華去看地，地理師說這
      塊地可以，是何希華約我去的，我們一共四人去，看完後
      才去問巡山老先生‧‧‧看完墓地後，因為時間忙，隔了
      好幾天才去申請證明，第一次是去地政事務所申請地籍圖
      ，老先生說地籍圖無法看出是否可以，我才又再去申請分
      區使用證明書」云云（原審卷123、124頁），其證詞似指
      看地時巡山員不在場，乃事後去找巡山員查詢，且係持分
      區使用證明予巡山員查詢，亦未到現場查勘，不僅與伊於
      先前及共同被告何希華所述看墓地時有殯葬所之巡山員陪
      同，已有齟齬，亦與證人賴清和證稱：確曾會同喪家會勘
      之情，難以相合。
    2.況共同被告何希華於本院前審時亦供稱：確認墓地後，未
      另再與巡山員會勘墓地（本院前審卷56頁），足見並無看
      完墓地後才去找巡山員之情事，證人張健良推翻先前看地
      時有殯葬所之人在場之證詞，改稱看完地才去找巡山員，
      意在迴護被告至明，自不足採信。
(四)在自然界保持均衡狀態下，原有良好之地物，未經人為破壞
    所發生有限度之沖蝕現象為「正常沖蝕」，此等土壤流失情
    形，並非水土保持法所稱之「水土流失」。然由於地面天然
    被覆物及土壤結構受「人為因素」之破壞，沖蝕逐漸加遽進
    行之現象，則稱之「變態沖蝕」（亦稱加速沖蝕）。此種變
    態沖蝕，以母岩風化生成之土壤不足以補償其損失之土壤，
    使地面失去自然均衡狀態，沖蝕由表土而心土至基岩，終致
    岩石裸露，此即水土保持法所稱之水土流失。本案墓園設置
    於坡度約為30度之北向坡，墓園下坡段部分是以鋼筋混凝土
    結構墊高約一點五公尺，而上坡段部分之墓園則依山坡地勢
    興建，因被告設置墓園係採下坡段墊高，上坡段依山勢建築
    之方式處理，故整建過程中雖開挖墓園西南側土方（如附圖
    Ｃ部分所示），然開挖之土方量甚為有限，其所造成之水土
    流失仍屬輕微，可不予以考慮等情，業經國立海洋大學河海
    工程學系鑑定屬實，有卷附國立海洋大學92年4 月15日海河
    字第0920002806號函所附勘驗鑑定報告書、現場簡圖各一紙
    可稽（原審卷81頁），被告整地過程所造成之水土流失輕微
    ，既可不予考慮，自未達上開所定義之「水土流失」程度，
    堪認被告之開挖行為，未致生水土流失。此外，復有基隆市
    政府91年9月25 日（91）基府農字第088758號函附之基隆市
    山坡地濫葬案件現場勘查紀錄及相片12張在卷可憑，從而，
    本件事證明確，被告上開犯行，洵堪認定，應依法論科。
二、按水土保持法第8 條規定：「下列地區之治理或經營、使用
    行為，應經調查規劃，依水土保持技術規範實施水土保持之
    處理與維護：一、集水區之治理。二、農、林、漁、牧地之
    開發利用。三、探礦、採礦、鑿井、採取土石或設置有關附
    屬設施。四、修建鐵路、公路、其他道路或溝渠等。五、於
    山坡地或森林區內開發建築用地，或設置公園、墳墓、遊憩
    用地、運動場地或軍事訓練場、堆積土石、處理廢棄物或其
    他開挖整地」，被告於經公告為山坡地之公有山坡地，未經
    同意擅自建造設置如事實欄附圖所載墳墓，已如上述，雖未
    至生水土流失，核其所為，係犯水土保持法第32條第4 項、
    第1 項在公有山坡地未經同意設置墳墓致生水土流失未遂罪
    。公訴意旨認：附圖Ｃ部分土地面積22平方公尺，亦有致生
    水土流失之虞，但依上開鑑定結果，可見公訴人主張係既遂
    ，且有Ｃ部分犯行，均非可採。被告所為，雖亦構成違反山
    坡地保育利用條例第34條第4項、第1 項之罪，及刑法第320
    條第2 項竊佔罪之規定，然水土保持法第32條之罪，為山坡
    地保育利用條例第34條及刑法第320 條特別規定，依特別法
    優於普通法之法規競合關係，僅論以水土保持法第32條第4
    項、第1 項之罪。公訴人認該三罪，係想像競合犯關係，尚
    有誤會。
三、被告行為後，刑法部分條文於94年2月2日經總統公布修正，
    並自95年7月1 日起施行，其中與本案有關第2條、第33條、
    第41條、第28條、第26條規定均已修正；又刑法施行法增訂
    第1條之1，亦於95年6 月14日經總統公布，並自同年7月1日
    起施行。按行為後法律有變更者，適用行為時之法律，但行
    為後之法律有利於行為人者，適用最有利於行為人之法律，
    刑法第2條第1項定有明文。此條規定係規範行為後法律變更
    所生新舊法律比較適用之準據法，是刑法第二條本身雖經修
    正，但刑法第二條既屬適用法律之準據法，本身尚無比較新
    舊法之問題，於新法施行後，應一律適用裁判時之現行刑法
    第二條之規定，為「從舊從輕」之比較。次按，本次刑法修
    正比較新舊法，應就罪刑有關之共犯、未遂犯、想像競合犯
    、牽連犯、連續犯、結合犯，以及累犯加重、自首減輕暨其
    他法定加減原因（如身分加減）與加減例等一切情形，綜其
    全部罪刑之結果而為比較（最高法院95年5 月23日第八次刑
    庭會議決議參照）。經查：
(一)水土保持法第32條第4 項法定刑為處六月以上五年以下有期
    徒刑，得併科新台幣60萬元以下罰金，修正刑法第33條第5
    款規定：「主刑之種類如下：五、罰金：新臺幣一千元以上
    ，以百元計算之」，則修正後水土保持法所得科罰金刑最低
    為新臺幣一千元，然依修正前之刑法第33條第5 款規定罰金
    最低額銀元一元計算，折算為新臺幣後，僅為新臺幣三元，
    比較修正前後刑罰法律，自以修正前法律，較有利於被告。
(二)刑法第28條原規定「二人以上共同實施犯罪之行為者，皆為
    正犯」，經修正為「二人以上共同實行犯罪之行為者，皆為
    正犯」，亦即將共同正犯限縮僅於「實行」階段始有其存在
    ，惟本件上開修正，對本件被告二人並無「不利或有利」之
    影響，無庸比較新舊法，應逕適用裁判時法。
(三)刑法第26條未遂犯「未遂犯之處罰，得按既遂犯之刑減輕之
    ，但其行為不能發生犯罪之結果，又無危險者，減輕或免除
    其刑」，修正為第25條「已著手於犯罪行為之實行而不遂者
    ，為未遂犯。未遂犯之處罰，以有特別規定者為限，並得按
    既遂犯之刑減輕之」，此修正，對被告並無「不利或有利」
    影響，無庸比較新舊法，應逕適用裁判時法。
(四)刑法第41條第1 項前段關於易科罰金之規定，新法修正為「
    犯最重本刑為五年以下有期徒刑以下之刑之罪，而受六個月
    以下有期徒刑或拘役之宣告者，得以新臺幣一千元、二千元
    或三千元折算一日，易科罰金」，惟依被告行為時之刑罰法
    律即修正前刑法第41條第1 項前段：「犯最重本刑為五年以
    下有期徒刑以下之刑之罪，而受六個月以下有期徒刑或拘役
    之宣告，因身體、教育、職業、家庭之關係或其他正當事由
    ，執行顯有困難者，得以一元以上三元以下折算一日，易科
    罰金」及修正前罰金罰鍰提高標準條例第二條關於「依刑法
    第41條易科罰金者，均就其原定數額提高為一百倍折算一日
    ；法律所定罰金數額未依本條例提高倍數，或其處罰法條無
    罰金刑之規定者，亦同」等規定，易科罰金之折算標準最高
    為銀元三百元，最低為銀元一百元，換算為新臺幣後，最高
    額為新臺幣九百元，最低額為新臺幣三百元。比較修正前、
    後關於易科罰金折算標準之刑罰法律，適用修正前之規定，
    對被告較為有利。綜上法律修正前後之比較，揆諸前揭說明
    及修正後刑法第2條第1項之「從舊從輕」原則，本件應分別
    適用各該修正前、後之相關刑罰法律。
四、被告與共同被告何希華，有犯意聯絡及行為分擔，應依共同
    正犯論處。其利用不知情工人施工，為間接正犯。被告著手
    設置墓園，然未致生水土流失結果，為未遂犯，依裁判時之
    刑法第25條規定減輕其刑。原審經審理之結果，認被告罪證
    明確，予以論科，固非無見，但對被告建造墳墓依水土保持
    法32條第5 項沒收，理由卻記載供被告犯罪所用，據上論斷
    則引用刑法第38條第1項第2款，自有違誤。又起訴書所載Ｃ
    部分，未構成犯罪，原審未說明，亦有未合。被告提起上訴
    ，以上情否認犯罪，核非可取，但原判決既有上開可議，即
    屬無可維持，應由本院將被告部分撤銷改判。爰審酌被告係
    造墓業者，對設置墳墓事宜應知之甚稔，雖開挖土方量有限
    ，未造成水土流失結果，然為營利未經許可濫葬，破壞國家
    對殯葬事宜之管理，對社會造成不良影響，共同被告何希華
    之量刑有期徒刑五月，其犯後態度等一切情狀，量處如主文
    第二項所示之刑，並依修正前刑法之規定諭知易科罰金折算
    標準，以示懲儆。又附圖Ａ、Ｂ部分所示之墳墓工作物，係
    犯水土保持法32條第1項之罪之工作物，應依同條第5項規定
    ，宣告沒收。
據上論斷，應依刑事訴訟法第369條第1項前段、第364條、第299
條第1項前段，水土保持法第32條第4項、第1項、第5項，刑法第
28條、第11條前段、第2條第1 項、第25條第2項、修正前刑法第
41條第1項前段，修正前罰金罰鍰提高標準條例第2條，判決如主
文。
本案經檢察官呂文忠到庭執行職務
中　　華　　民　　國　　96　　年　　5　　 月　　16　　日
　　　　　　　　　刑事第十四庭  審判長法　官  陳志洋
　　　　　　　　　　　　　　　　　    法　官  沈宜生
　　　　　　　 　 　　　　　　　　　　法　官  蔡聰明
以上正本證明與原本無異。
如不服本判決，應於收受送達後十日內向本院提出上訴書狀，其
未敘述上訴之理由者並得於提起上訴後十日內向本院補提理由書
（均須按他造當事人之人數附繕本）。
                                      書記官  陳建邦
中　　華　　民　　國　　96　　年　　5 　　月　　17　　日
附錄：本案論罪科刑法條全文
水土保持法第32條：
在公有或私人山坡地或國、公有林區或他人私有林區內未經同意
擅自墾殖、占用或從事第8條第1項第2款至第5款之開發、經營或
使用，致生水土流失或毀損水土保持之處理與維護設施者，處六
月以上5 年以下有期徒刑，得併科新台幣60萬元以下罰金。但其
情節輕微，顯可憫恕者，得減輕或免除其刑。
前項情形致釀成災害者，加重其刑至二分之一；因而致人於死者
，處5年以上12年以下有期徒刑，得併科新台幣1百萬元以下罰金
；致重傷者，處3 年以上10年以下有期徒刑，得併科新台幣80萬
元以下罰金。
因過失犯第1項之罪致釀成災害者，處1年以下有期徒刑，得併科
新臺幣60萬元以下罰金。
第1項未遂犯罰之。
犯本條之罰者，其墾殖物、工作物、施工材料及所使用之機具沒
收之。
